【裁判字號】    98,易,97
【裁判日期】    980331
【裁判案由】    詐欺
【裁判全文】
臺灣士林地方法院刑事判決                98年度易字第97號
公  訴  人  臺灣士林地方法院檢察署檢察官
被      告  甲○○
上列被告因詐欺案件，經檢察官提起公訴（97年度偵字第12252
號），本院判決如下：
    主  文
甲○○無罪。
    理  由
一、公訴意旨略以：被告甲○○明知將帳戶提供不相識之人，可
    能幫助犯罪集團掩飾或隱匿重大犯罪所得財物，且一般民眾
    前往金融機構申辦帳戶並無任何特殊限制，本可自行開設帳
    戶使用，無另向不相識之人收購或借用之必要，竟基於幫助
    詐欺之不確定故意，將前向臺灣郵政股份有限公司南港福德
    郵局（下稱南港福德郵局）申辦之帳號00000000000000號存
    款帳戶之存摺、提款卡及密碼，於不詳時、地提供予不詳詐
    騙集團使用，該詐騙集團即意圖為自己不法之所有，於民國
    （下同）97年5 月14日下午4 時29許，由該集團自稱阿龍之
    成員打電話予乙○○稱已觀察其好幾天，對乙○○的家庭很
    了解，目前因涉刑案需錢跑路，要乙○○匯新臺幣（下同）
    30萬元，否則將對其家人不利，使乙○○陷於錯誤，旋至泰
    山郵局臨櫃轉帳5 萬元，至被告甲○○上揭南港福德局帳
    戶內，乙○○轉帳後發覺有異，始知受騙，因認被告甲○○
    涉有刑法第30條第1 項前段、第339 條第1 項之幫助詐欺取
    財罪嫌云云。
二、按犯罪事實應依證據認定之，無證據不得認定犯罪事實；又
    不能證明被告犯罪者，應諭知無罪之判決，刑事訴訟法第15
    4 條第2 項、第301 條第1 項分別定有明文。且認定犯罪事
    實所憑之證據，雖不以直接證據為限，間接證據亦包括在內
    ，然無論直接或間接證據，其為訴訟上之證明，須於通常一
    般之人均不致於有所懷疑，而得確信其為真實之程度者，始
    得據之為有罪之認定，倘其證明尚未達到此一程度，而有合
    理性懷疑之存在時，即無從為有罪之認定，此有最高法院76
    年台上字第4986號判例意旨可資參照。又認定不利於被告之
    事實，須依積極證據，苟積極證據不足為不利於被告事實之
    認定時，即應為有利於被告之認定，更不必有何有利之證據
    ，亦有最高法院30年上字第816 號判例可資參循。再刑法上
    幫助犯之成立，須行為人基於幫助正犯犯罪之意思，予正犯
    以精神上或物質上之助力而參與犯罪構成要件以外之行為，
    以助成正犯犯罪之實施為要件，倘在外形上雖可認為幫助，
    但對正犯之犯罪，無違法之認識，而欠缺幫助犯罪之故意，
    其行為縱予正犯以助力，尚難遽令負幫助之罪責，最高法院
    亦著有20年上字第1828號判例、88年度台上字第5848號判決
    意旨可參。
三、公訴人指被告甲○○涉犯幫助詐欺罪，無非以被告之供述、
    被害人乙○○及證人即南港福德郵局局長王秀珍之指訴、匯
    款單、臺灣郵政股份有限公司臺北郵局97年7 月2 日函附南
    港福德郵局被告申請開戶資料及交易明細等為其論據。訊據
    被告甲○○堅詞否認犯罪，辯稱：伊的存摺、印章及提款卡
    是伊小兒子丙○○拿走，並轉借給他的友人小賴使用，這件
    事伊原本不知情，是事後丙○○跟伊大兒子說的，伊有問過
    丙○○是否有拿伊的存摺、印章及提款卡，丙○○有跟伊承
    認這件事，平常伊都把存摺帳戶放在抽屜或包包內，因伊有
    服用憂鬱症的藥，常會混亂，所以伊都把密碼寫在存摺內頁
    ，伊並沒有同意將該帳戶提供給他人使用等語。
四、經查：
（一）被告甲○○對於本判決所引用之下列各項證據方法之證據
      能力，於本院審理時均表示無意見，且於法院調查證據時
      ，知有刑事訴訟法第159 條第1 項不得為證據之情形，亦
      未於言詞辯論終結前聲明異議，茲審酌該等言詞陳述及書
      面陳述作成時之情況，並無不宜作為證據之情事，依刑事
      訴訟法第159 條之5 之規定，自得作為證據，合先敘明。
（二）上開南港福德郵局帳戶係被告申辦，已使用多年，期間並
      未申請語音轉帳，亦未變更密碼，迄97年3 月間均持續使
      用，被害人乙○○於97年5 月14日匯款5 萬元至被告前述
      帳戶等情，有臺灣郵政股份有限公司臺北郵局97年7 月2
      日北營字第0970902337號函附帳戶存款人基本資料暨歷史
      交易清單（見97年度偵字第12252 號偵查卷第15至17頁）
      、中華郵政股份有限公司儲匯處97年11月21日處儲字第09
      71067688號函（見同偵查卷第75頁）、被害人乙○○之郵
      政國內匯款執據（見同偵查卷第14頁）等可證，且與證人
      即被害人乙○○之證言相符，堪認屬實。
（三）證人即被告之子丙○○於本院審理時結證稱：97年間伊與
      母親同住，因母親有憂鬱症，她都會把密碼寫在存摺內頁
      右上角，因她怕會忘掉密碼，母親平常都把存摺、提款卡
      及印章放在一起，有時放在抽屜，有時放在皮包裡，97年
      3 、4 月間，伊朋友賴耀生，綽號「小賴」，他是61年次
      ，他向伊表示有票據要兌現急需存摺借用，因伊自己的信
      用已破產，如果有錢進入伊的帳戶，就會被銀行扣掉，所
      以才從家裡抽屜拿母親郵局的存摺、提款卡及印章，在淡
      水北新路交帳戶給賴耀生借用，伊當時並沒有跟母親說這
      件事，所以她不知道伊拿走她的存摺，賴耀生當時說借用
      1 、2 個禮拜就會還伊，後來到了第10天伊有打電話給他
      ，但是已經找不到他人了等語（見本院98年3 月13日審判
      筆錄），參以證人丙○○所指借用本件系爭帳戶之「賴耀
      生」，亦確有其人，且出生年次果為61年次，此有賴耀生
      之個人基本資料查詢結果乙紙可憑，足證被告所辯其南港
      福德郵局之存摺、提款卡及印章均為其子丙○○取走，並
      借予友人賴耀生使用，且至97年5 月14日被列為警示帳戶
      前，該帳戶之存摺、提款卡及印章均非由被告保管中，之
      後亦尚未交還被告等語，應屬實在，堪予採信。
 (四）一般人對於社會事物之警覺性或風險評估，常因人而異，
      且與受教程度、從事之職業、心智是否成熟，並無必然之
      關連，此觀諸詐騙集團之詐騙手法經政府大力宣導及媒體
      大幅報導後，仍有高級知識分子受騙之情形，即可明瞭，
      況基於對親友之情誼及信任而將帳戶提供於該等人使用之
      情形，所在多有，自不得一概認定此等出借帳戶者之主觀
      上均有幫助詐欺之不確定故意，遑論不知情之狀況下，遭
      親人拿走帳戶供人使用，更難認有何幫助詐欺取財之犯意
      。茲被告與證人丙○○係母子至親關係，且共居一處，其
      知悉被告將系爭帳戶之存摺、提款卡及印章置放於抽屜內
      ，亦極合乎情理之事，況被告患有重鬱症，並領有重大傷
      病卡，亦有臺北市立聯合醫院松德院區診斷證明書及全民
      健康保險證明卡影本各乙紙存卷可按，則被告因罹患憂鬱
      症，為免遺忘，乃將密碼載明於存摺內頁右上角，尚與常
      情無違。又一般民眾雖均可自由申辦帳戶，但賴耀生以既
      僅於短期內收受支票兌現，實無大費周章另行申辦帳戶之
      必要，其選擇以向友人丙○○借用帳戶之簡便方式收受票
      款為由，亦屬合理。至被告事後雖未積極將其存摺、提款
      卡及印章取回，其帳戶之控管縱有輕率，然本件既無積極
      證據足資證明賴耀生有交還帳戶予被告及被告有將帳戶等
      等資料交予不法詐欺集團使用之情形，自不得僅因被告之
      子丙○○提供前述帳戶予賴耀生暫時使用之行為，遽認被
      告有幫助詐欺取財之行為。
五、綜上所述，公訴人所舉證據未達於通常一般之人均不致有所
    懷疑之程度，復查無其他積極證據足證被告涉有幫助詐欺取
    財之故意，不能證明被告犯罪，參照前述說明，依法應為無
    罪之諭知。
六、至證人即被告之子丙○○及賴耀生，是否涉有幫助詐欺取財
    或共同詐欺取財之犯行，爰另請檢察官依法偵辦。
據上論斷，應依刑事訴訟法第301 條第1 項，判決如主文。
本案經檢察官張紜瑋到庭執行職務。
中    華    民    國    98    年    3    月    31     日
                  刑事第五庭審判長法  官  李育仁
                                  法  官  孫曉菁
                                  法  官  許辰舟
以上正本證明與原本無異。
如不服本判決應於收受判決後10日內向本院提出上訴書狀，並應
應敘述具體理由。其未敘述上訴理由者，應於上訴期間屆滿後20
日內向本院補提理由書(均須按他造當事人之人數附繕本)「切勿
逕送上級法院」。
                                  書記官  張茹茵
中    華    民    國    98    年    3    月    31     日


司法院資訊處製作；財團法人民間司法改革基金會備份。
